【裁判字號】    98,訴緝,5
【裁判日期】    980505
【裁判案由】    偽造文書
【裁判全文】
臺灣臺東地方法院刑事判決               98年度訴緝字第5號
公  訴  人  臺灣臺東地方法院檢察署檢察官
被      告  甲○○
上列被告因偽造文書等案件，經檢察官提起公訴（96年度偵字第
829及2273號），本院依簡式審判程序審理，判決如下：
    主  文
甲○○犯結夥竊盜罪，處有期徒刑拾月，減為有期徒刑伍月，如
易科罰金，以新臺幣壹仟元折算壹日；又共同犯行使偽造私文書
罪，處有期徒刑月，減為有期徒刑壹月又拾伍日，如易科罰金
，以新臺幣壹仟元折算壹日，未扣案偽造之施工委託合約書壹紙
沒收之。應執行有期徒刑陸月，如易科罰金，以新臺幣壹仟元折
算壹日，未扣案偽造之施工委託合約書壹紙沒收之。
    犯罪事實
一、甲○○、張欽勝、黃克勤（上列二人業經本院另案判處罪刑
    確定）與「莊琮德」、綽號「大管」及「海龍」等真實姓名
    、年籍均不詳之成年男子，共同基於意圖為自己不法所有之
    犯意聯絡，由「莊琮德」自民國95年12月中旬某日起，以每
    日工資新臺幣（下同）1,500元之代價，僱請甲○○在現場
    負責開立三聯單及購買便當；另以每日工資各2,000元之代
    價，僱請張欽勝及前述某不詳成年男子分別駕駛乙部挖土機
    ，擅自挖取乙○○○及丙○○所共有坐落臺東縣臺東市○○
    段1055-2地號土地（下稱系爭土地）上之砂石，再將該盜採
    之砂石，以挖土機移置於「莊琮德」按每趟車資1,700元之
    代價所僱用之黃克勤及綽號「大管」、「海龍」等不詳成年
    男子所駕駛之砂石車上，運往屏東縣大鵬灣出售牟取不法利
    益，以此方式接續竊取系爭土地上之砂石合計約5,800立方
    公尺，嗣於96年1月3日上午11時許，黃克勤駕駛其所有車牌
    號碼920-GZ號營業用大貨車至系爭土地，由張欽勝以挖土機
    將所盜採約17立方公尺之砂石搬置於該營業用大貨車上，欲
    運往屏東縣大鵬灣出售，於同日下午5時許行經臺東縣太麻
    里鄉舊香蘭23號之2前，為警攔查，始悉上情。
二、甲○○與「莊琮德」共同基於偽造私文書及行使偽造私文書
    之犯意聯絡，於95年12中旬某日，在「莊琮德」位於臺東縣
    臺東市新園加油站附近住處，由「莊琮德」持其單獨於不詳
    時、地所盜刻之「丁○○」（檢察官起訴書誤植為「許志端
    」）木質印章乙枚（查無證據足以證明甲○○就偽造「丁○○」印章部分亦具有犯意聯絡及行為分擔），蓋在其事先已
    經擬妥內容之施工委託合約書上，復將該施工委託合約書交
    由甲○○在其上偽造「丁○○」之簽名，並蓋用自己之印章
    及簽名，偽造完成以甲○○與「丁○○」名義共同簽立之施
    工委託合約書乙紙，再由甲○○持該偽造之施工委託合約書
    出示予張欽勝而行使之，足生損害於丁○○，嗣因甲○○、
    張欽勝及黃克勤涉犯前揭竊盜罪嫌為警查獲，始循線查知上
    情。
三、案經臺東縣警察局移送臺灣臺東地方法院檢察署檢察官偵查
    起訴。
    理  由
一、訊據被告甲○○對於上開犯罪事實，業於本院準備程序及審
    理時坦承不諱（參見本院卷第74、74頁背面及76頁），核與
    證人即共同被告張欽勝、黃克勤於警詢及偵查中證述之情節
    （除有關究係受僱於被告或「莊琮德」外）大致相符（參見
    警卷第1至9頁及偵卷第14至17頁），並經證人即被害人乙○○○、丙○○於警詢及偵查中證稱：系爭土地是其二人所共
    有，持分各二分之一，既未委託任何人至該土地進行整地，
    亦未同意他人挖取土石，係經警方通知，始知系爭土地已遭
    他人竊取土石；卷附被告與「丁○○」所簽立之施工委託書
    係屬偽造，其二人均不識「丁○○」或挖取土石之人等語（
    參見警卷第10至15頁、偵卷第13及14頁）；證人丁○○於檢
    察官訊問時具結證述：伊從未做過採取土石、農耕、填土、
    整地等工作，沒有聽過被告，亦不認識其人，並未與他人簽
    立施工委託合約書，卷附施工委託合約書上之簽名非其所親
    書，伊沒有正楷之印章等語明確（參見偵卷第45及46頁）。
    此外復有指認犯罪嫌疑人照片2紙、臺東縣臺東市○○段000
    0-0000地號土地所有權狀影本1紙、臺東縣地政電子閘門查
    驗系統資料2紙、臺東縣政府96年1月8日府工河字第0963000
    789號函檢附臺東縣政府盜濫採土石聯合查緝取締小組會勘
    紀錄及地籍圖各1紙、施工委託合約書影本1紙、刑案現場照
    片6張（以上參見警卷第16至23及31至34頁）、法務部健保
    資訊連結作業1紙、全戶戶籍資料（完整姓名）查詢結果2紙
    、丁○○96年11月23日聲明書1紙及其於96年12月5日偵訊時
    親書姓名筆跡1紙在卷可佐（以上參見偵卷第34至36、41及
    51頁），足認被告上開任意性自白確與事實相符，應可採信
    。綜上所述，本案事證已臻明確，被告前揭犯行均堪以認定
    ，悉應予依法論科。
二、按共同正犯之成立，祇須具有犯意之聯絡及行為之分擔，既
    不問犯罪動機起於何人，亦不必每一階段犯行，均須參與，
    若在合同意思範圍內，相互利用他人之行為，以達其犯罪之
    目的，且分擔犯罪行為之一部，即應對於全部所發生之結果
    共同負責；又共同正犯之意思聯絡，原不以數人間直接發生
    者為限，若有間接之聯絡者，亦包括在內，如甲分別邀約乙
    、丙犯罪，雖乙、丙間彼此並無直接之聯絡，亦無礙於其為
    共同正犯之成立；再如上所述，共同正犯犯意之聯絡並不限
    於事前有所謀議，即僅於行為當時有共同犯意之聯絡者，亦
    屬之，且其表示之方法，亦不以明示通謀為必要，即相互間
    有默示之合致，亦無不可，最高法院34年上字第862號、77
    年台上字第2135號判例及88年度臺上字第946號判決意旨可
    資參照。又刑法分則或刑法特別法中規定之結夥二人或三人
    以上之犯罪，應以在場共同實施或在場參與分擔實施犯罪之
    人為限，不包括同謀共同正犯在內，司法院大法官會議釋字
    第109號解釋「以自己共同犯罪之意思，事先同謀，而由其
    中一部分之人實施犯罪之行為者，均為共同正犯」之意旨，
    雖明示將「同謀共同正犯」與「實施共同正犯」併包括於刑
    法總則第28條之「正犯」之中，但此與規定於刑法分則或刑
    法特別法中之結夥犯罪，其態樣並非一致，最高法院76年台
    上字第7210號判例意旨復已揭示。查被告甲○○業於本院準
    備程序及審理中供承係受僱於「莊琮德」在系爭土地負責開
    立三聯單及購買便當，且「莊琮德」不定時會前往系爭土地
    察看等語綦詳（參見本院卷第74及76頁）；又共同被告黃克
    勤駕駛上開營業用大貨車至系爭土地載運砂石時，尚有姓名
    、年籍均不詳，綽號「海龍」之成年男子駕駛砂石車在現場
    裝載砂石，而現場除由共同被告張欽勝駕駛乙部挖土機負責
    搬運砂石外，另有一名不詳成年男子駕駛乙部挖土機在場負
    責篩選石塊等情，復據證人即共同被告黃克勤、張欽勝於警
    詢及本院審理時供陳明確（參見警卷第8頁及本院卷第41 頁
    背面），且為被告所是認，揆諸上開判例（決）要旨，被告
    甲○○與共同被告張欽勝、黃克勤及綽號「海龍」、「大管
    」等不詳成年男子間，顯然係間接、默示成立意圖為自己不
    法所有之犯意聯絡，並分別與「莊琮德」具有直接之犯意聯
    絡等情，堪可認定。再被告與共同被告張欽勝、黃克勤及綽
    號「海龍」、「大管」等不詳成年男子，共同基於前述之犯
    意聯絡，均在現場分擔實行竊取系爭土地上砂石之行為，是
    其等所為，顯已該當刑法第321條第1項第4款所定「結夥三
    人以上」之要件。次按刑法第217條第1項之「署押」，乃指
    於紙張或物體上簽署之姓名，或其他符號，其作用在示其承
    認所簽署之文書效力，若以捺指紋以代替簽名者，如偽造指
    紋亦屬偽造署押；復按偽造之印文、署押，本身如足以表示
    某種特定用意或證明，乃刑法第210條偽造私文書罪，其偽
    造印文、署押之行為，則屬偽造私文書行為之一部，不另論
    罪。本件被告於前開施工委託合約書上偽造「丁○○」之署
    押，用以表示係「丁○○」本人簽立該施工委託合約書，自
    構成偽造私文書罪。
三、核被告甲○○上開所為，係犯刑法第321條第1項第4款之結
    夥竊盜罪及同法第216條、第210條之行使偽造私文書罪。公
    訴意旨認被告就犯罪事實欄一所為，係犯刑法第320條第1項
    之竊盜罪嫌，按諸上述說明，雖有未洽，惟其構成犯罪之具
    體事實及其犯罪之日、時、處所等基本社會事實均同一，且
    經本院當庭諭知變更起訴法條為刑法第321條第1項第4款之
    結夥竊盜罪，予被告充分辯論之機會，已無礙被告之訴訟防
    禦權，是本院自得就檢察官所起訴關於犯罪事實欄一部分，
    變更其所引應適用之法條，附此敘明。又數行為於同時同地
    或密切接近之時地實行，侵害同一之法益，各行為之獨立性
    極為薄弱，依一般社會健全觀念，在時間差距上，難以強行
    分開，在刑法評價上，以視為數個舉動之接續施行，合為包
    括之一行為予以評價，較為合理，則屬接續犯，而為包括之
    一罪，最高法院著有86年台上字第3295號判例可參。查「莊
    琮德」自95年12月中旬某日起，僱請被告、張欽勝、黃克勤
    及綽號「海龍」、「大管」等不詳成年男子，先後多次竊取
    被害人乙○○○及丙○○所共有系爭土地上之砂石，均係於
    密切接近之時間及同一地點實行，侵害同一財產監督法益，
    各行為之獨立性甚為薄弱，顯係基於單一意圖為自己不法所
    有之接續犯意聯絡為之，依一般社會健全觀念，應各自視為
    數個舉動之接續實行，合為包括之一行為予以評價，係屬接
    續犯，僅論以一罪。被告偽造署押之行為係偽造私文書之階
    段行為，偽造私文書後復持以行使，其偽造之低度行為，應
    為行使之高度行為所吸收，均不另論罪。被告與「莊琮德」
    、張欽勝、黃克勤及綽號「海龍」、「大管」等不詳成年男
    子間，就上開結夥竊盜犯行；被告與「莊琮德」間，就前揭
    行使偽造私文書犯行，均有犯意聯絡及行為分擔，皆為共同
    正犯。被告所犯上開二罪，其犯意各別，行為互殊，觸犯構
    成犯罪要件不同之罪名，核屬實質競合之數罪關係，應予分
    論併罰。
四、爰審酌被告甲○○並非本件結夥竊盜犯行之實際支配操縱者
    ，亦非主要獲取利益之人，其與共同被告黃克勤、張欽勝及
    綽號「海龍」、「大管」等不詳成年男子，均係受僱於「莊
    琮德」，而以挖土機採掘、砂石車運送之犯罪手法，盜採被
    害人乙○○○、丙○○所共有系爭土地上之砂石達5,800立
    方公尺，是其等結夥竊取之砂石數量不可謂不鉅，對被害人
    二人之財產法益所生侵害非屬輕微，所為殊值非難，惟念及
    被告於犯罪後尚能坦承不諱，態度良好，且當庭表示係迫於
    經濟上之窘境，始受僱於「莊琮德」共同竊取砂石，致罹刑
    章，並為此深感後悔，但自覺為時已晚（參見本院卷第79頁
    ），顯見被告確實已有悔悟之意，兼酌被告之身體健康情況
    不佳，患有糖尿病、慢性胰臟炎、黃疸、慢性肝炎、胰臟及
    脾臟腫大等疾病，有財團法人佛教慈濟綜合醫院98年4月16
    日慈醫文字第980000834號函檢附被告病歷資料乙份存卷可
    參（參見本院卷第49至70頁），及其係因一時短於思慮，偶
    罹刑章，惡性非重，且祇有國小畢業之學歷，智識程度不高
    ，平日以從事冷凍食品、鐵工及板模工等臨時性質之工作為
    生，生活狀況非佳，係屬經濟及社會階層之弱勢等一切情狀
    ，分別量處如主文所示之刑。被告所犯上開結夥竊盜罪及行
    使偽造私文書罪，均係發生於96年4月24日以前，且其宣告
    之刑均未逾有期徒刑1年6月，而被告雖曾因逃匿，經本院於
    97年4月9日以97年東院和刑平緝字第35號發布通緝，嗣為警
    緝獲歸案，然既非於中華民國九十六年罪犯減刑條例施行（
    96年7月16日）前經通緝，仍合於減刑之條件，自應依該減
    刑條例第2條第1項第3款、第9條之規定，各減其宣告刑二分
    之一，並定其應執行之刑暨諭知易科罰金之折算標準。
五、按刑法第38條第3項係規定「犯罪行為人」所有因犯罪所生
    之物，得宣告沒收，並非規定屬「被告」所有之物，始得宣
    告沒收，而共同正犯於意思聯絡範圍內，組成一共犯團體，
    團體中之任何成員均為「犯罪行為人」，因犯罪所生之物，
    只要屬於「犯罪行為人」所有，均得宣告沒收，不以必屬於
    本件被告所有者為限（最高法院92年度台上字第787號判決
    意旨可資參照）。查未扣案偽造之施工委託合約書原本1紙
    ，核其性質乃屬共同正犯「莊琮德」所有因本件犯罪所生之
    物，且查無證據足以證明該委託合約書已經滅失，按諸前述
    說明，爰依刑法第38條第1項第3款之規定，宣告沒收。至於
    上揭偽造之「丁○○」木質印章乙枚，既未經扣案，無法證
    明是否尚未滅失，且查無證據足資證明被告與「莊琮德」間
    ，就該偽造「丁○○」印章部分確具有犯意聯絡及行為分擔
    ，爰不併予宣告沒收，附此敘明。
六、末查，被告甲○○於本院準備程序及審理時辯稱：伊與共同
    被告張欽勝、黃克勤及綽號「大管」等成年男子，均係受僱
    於「莊琮德」等語（參見本院卷第74、77頁及背面），固與
    證人即共同被告張欽勝、黃克勤於警詢及偵查中證述之內容
    互有出入，然本院審酌被告之身體健康狀況不佳，且平日乃
    以從事冷凍食品、鐵工及板模工等臨時性質之工作為生，幾
    無資力可言，衡情自無可能同時、長期僱用證人即共同被告
    張欽勝、黃客勤及綽號「海龍」、「大管」等不詳成年男子
    至系爭土地盜採砂石，是其辯稱與共同被告張欽勝、黃克勤
    等人均係受僱於「莊琮德」乙節，自堪採信。至於「莊琮德
    」涉共犯前揭結夥竊盜及行使偽造私文書罪嫌部分，未據提
    起公訴，非本院所得併予審究，自應由檢察官另為適法之處
    理，亦附為敘明。
據上論斷，應依刑事訴訟法第273條之1第1項、第299條第1項前
段、第300條，刑法第28條、第210條、第216條、第321條第1項
第4款、第41條第1項前段、第2項、第38條第1項第3款，刑法施
行法第1條之1第1項、第2項前段，中華民國九十六年罪犯減刑條
例第2條第1項第3款、第7條、第9條，判決如主文。
本案經檢察官許建榮到庭執行職務。
中    華    民    國    98    年    5     月    5     日
                  刑事第一庭  法  官  康文毅
以上正本證明與原本無異。
如不服本判決應於收受送達後10日內向本院提出上訴書狀，並應
敘述具體理由；其未敘述上訴理由者，應於上訴期間屆滿後20日
內向本院補提理由書（均須按他造當事人之人數附繕本）。「切
勿逕送上級法院」。
告訴人或被害人對於本判決如有不服，請書具不服之理由狀，請
求檢察官上訴者，其上訴期間之計算係以檢察官收受判決正本之
日期為準。
                              書記官  高美枝
中    華    民    國    98    年    5     月    5     日
附錄本案論罪科刑法條全文：
中華民國刑法第321條（加重竊盜罪）
犯竊盜罪而有左列情形之一者，處6月以上、5年以下有期徒刑：
一、於夜間侵入住宅或有人居住之建築物、船艦或隱匿其內而犯
    之者。
二、毀越門扇、牆垣或其他安全設備而犯之者。
三、攜帶兇器而犯之者。
四、結夥三人以上而犯之者。
五、乘火災、水災或其他災害之際而犯之者。
六、在車站或埠頭而犯之者。
前項之未遂犯罰之。
中華民國刑法第216條
（行使偽造變造或登載不實之文書罪）
行使第210條至第215條之文書者，依偽造、變造文書或登載不實
事項或使登載不實事項之規定處斷。
中華民國刑法第210條
（偽造變造私文書罪）
偽造、變造私文書，足以生損害於公眾或他人者，處5年以下有
期徒刑。


司法院資訊處製作；財團法人民間司法改革基金會備份。
